臺灣高等法院臺南分院民事判決
110年度家上字第8號
上 訴 人    林美足  
被上訴人    林美粉  
            徐林金蘭
            林雪月  
            林昭明  
            林昭元  
上列當事人間請求分割遺產事件，上訴人對於中華民國109年12
月9日臺灣臺南地方法院109年度家繼訴字第56號第一審判決提起
上訴，本院判決如下： 
    主  文
原判決廢棄，發回臺灣臺南地方法院。
    事實及理由
一、上訴人對被上訴人提起分割遺產訴訟，主張兩造均為被繼承
    人林萬福、林梁錦治之子女，林萬福及林梁錦治已分別於民
    國102年5月9日、107年7月31日死亡，林萬福遺有附表一所
    示之遺產，林梁錦治遺有附表二所示之遺產，該等遺產並無
    因物之使用目的不能分割之情形，兩造亦無不分割之協議；
    又兩造尚未就上開附表一編號3、附表二編號1之不動產辦理
    遺產繼承登記，爰請求兩造就附表一編號3、附表二編號1之
    遺產辦理繼承登記，並按附表一、二之分割方法分割等語。
二、原審以被繼承人林萬福所遺附表一編號3之土地，及被繼承
    人林梁錦治所遺附表二編號1之土地，未經繼承人向地政機
    關辦理繼承登記，上訴人訴請由兩造（即繼承人）辦理繼承
    登記，及上開不動產未經繼承登記不得處分，就其餘遺產請
    求分割，顯無理由，故未經辯論，逕駁回原告之訴。上訴人
    提起上訴，主張：原審未闡明應先辦理繼承登記始得請求分
    割遺產之見解，未予上訴人陳述意見及補正之機會，且未辦
    理繼承登記此一瑕疵，並非無法補正，原審法院未通知補正
    、未經言詞辯論，逕以判決駁回上訴人之請求，顯已違反闡
    明義務，爰請求廢棄原判決，發回原法院更為裁判，以維當
    事人之審級利益等語。
三、按第一審之訴訟程序有重大之瑕疵者，第二審法院因維持審
    級制度認為必要時，得廢棄原判決，將該事件發回原法院，
    並得不經言詞辯論為之，民事訴訟法第451 條第1 項、第45
    3 條定有明文。又原告之訴倘有欠缺要件，但其情形可以補
    正者，審判長應定期間先命補正，民事訴訟法第249條第1項
    但書亦有明文。再依民事訴訟法第199條第2項規定，審判長
    應向當事人發問或曉諭，令其為事實上或法律上之陳述，聲
    明證據，或為其他必要之聲明及陳述；其所為聲明或陳述有
    不明或不完足者，應令其敘明或補充之，此為審判長之闡明
    權同時並為其義務，故審判長對於訴訟關係未盡此項必要之
    處置，違背闡明之義務者，其訴訟程序即有重大瑕疵，而基
    此所為之判決，亦屬違背法令（最高法院43年度台上字第12
    號判例意旨參照）。經查：
　㈠上訴人請求分割之遺產如附表一、二所示，其中僅附表一編
    號3、附表二編號1為尚未辦理繼承登記之不動產。
　㈡按因繼承、強制執行、徵收、法院之判決或其他非因法律行
    為，於登記前已取得不動產物權者，應經登記，始得處分其
    物權，民法第759條定有明文。又繼承人請求分割公同共有
    之遺產，性質上為處分行為，如係不動產，依民法第759條
    規定，於未辦妥繼承登記前，不得為之（最高法院88年度台
    上字第1053號判決要旨參照）。次按土地繼承登記，得由任
    何繼承人為全體繼承人聲請之。繼承人為二人以上，部分繼
    承人因故不能會同其他繼承人共同申請繼承登記時，得由其
    中一人或數人為全體繼承人之利益，就被繼承人之土地，申
    請為公同共有之登記。其經繼承人全體同意者，得申請為分
    別共有之登記。土地法第73條第1項後段、土地登記規則第1
    20條第1項固有明文，然：
　　⑴上開繼承登記之辦理，得否與訴請分割遺產併同請求法院 
      判決？倘認上訴人不能併同請求法院判決，法院亦宜闡明
      命上訴人補充或敘明此部分法律上之陳述，或為其他必要
      之聲明及陳述。
　　⑵倘認上開不動產之繼承登記屬訴請分割遺產之起訴要件，
      性質上此係可補正之事項，依家事事件法第51條、民事訴
      訟法第249條第1項但書之規定，審判長應定期先命補正；
      且據上訴人彙整提出之相關實務裁判（本院卷第44-48頁
      ），現行各法院家事庭亦多先以裁定命當事人補正提出遺
      產之不動產辦理繼承登記之證明文件，如逾期未補正，始
      駁回訴訟。
　　⑶本件上訴人起訴請求分割遺產等事件，經調解不成立，送
      分訴訟案件，原審法院於109年12月7日收案後，僅自行查
      詢當事人之個人戶籍資料，及於地政資訊網際網路服務查
      詢系統查詢所有權人資料（原審卷第9-25頁），未將上開
      資料提示命當事人表示意見、未命上訴人補正，亦未闡明
      命上訴人補充或敘明此部分法律上之陳述，或為其他必要
      之聲明及陳述，即於同月9日逕以顯無理由駁回上訴人之
      訴訟，違背闡明義務，亦違背民事訴訟法第249條第1項但
      書之審判長先命補正之義務，依前開說明，原審訴訟程序
      顯有重大瑕疵。
四、綜上所述，原判決訴訟程序既有重大瑕疪，另經通知兩造表
    示意見，上訴人及被上訴人林昭元並表示原審法院未經言詞
    辯論、未調查事證，請求發回原法院重行審理（本院卷第43
    頁、第105頁），兩造自無法合意由本院自為實體裁判。為
    維持審級制度及當事人權益，有發回原法院更為裁判之必要
    ，爰不經言詞辯論，判決如主文所示。　　　
五、據上論結，本件上訴為有理由，依民事訴訟法第451條第1項
    、第453條，判決如主文。　　　
中　　華　　民　　國　　110 　年　　5 　　月　　31　　日
                  家事法庭      審判長法  官  丁振昌
                                      法  官  李素靖
                                      法  官  蔡孟珊
上為正本係照原本作成。
如不服本判決，應於收受送達後20日內向本院提出上訴書狀，其未表明上訴理由者，應於提出上訴後20日內向本院補提出理由書狀（均須按他造當事人之人數附繕本）上訴時應提出委任律師或具有律師資格之人之委任狀；委任有律師資格者，另應附具律師資格證書及釋明委任人與受任人有民事訴訟法第466條之1第1項但書或第2項（詳附註）所定關係之釋明文書影本。如委任律師提起上訴者，應一併繳納上訴審裁判費。　　　　　　　　　　
中　　華　　民　　國　　110 　年　　5 　　月　　31　　日
                                      書記官  鄭信邦
【附註】
民事訴訟法第466條之1：
⑴對於第二審判決上訴，上訴人應委任律師為訴訟代理人。但上
  訴人或其法定代理人具有律師資格者，不在此限。
⑵上訴人之配偶、三親等內之血親、二親等內之姻親，或上訴人
  為法人、中央或地方機關時，其所屬專任人員具有律師資格並
  經法院認為適當者，亦得為第三審訴訟代理人。
民事訴訟法第466條之2第1項：
  上訴人無資力委任訴訟代理人者，得依訴訟救助之規定，聲請
第三審法院為之選任律師為其訴訟代理人。